ACORDAO-COMPLETO-2438380

ACÓRDÃO 8286/2021 ATA 20/2021 - SEGUNDA CÂMARA

VISTOS, relatados e discutidos os presentes autos de Tomada de Contas Especial instaurada pela Secretaria Especial de Cultura, em virtude da não comprovação da regular aplicação dos recursos repassados pela União por meio do Convênio 459/2005, firmado entre o Fundo Nacional de Cultura e o Centro de Formação do Educador Popular Maria da Conceição, e que tinha por objeto prestar apoio ao Projeto "Negras Raízes";
ACORDAM os Ministros do Tribunal de Contas da União, reunidos em Sessão da 2ª Câmara, ante as razões expostas pelo Relator, em:
9.1. considerar revel o Centro de Formação do Educador Popular Maria da Conceição (12.860.466/0001-46) , com fundamento no § 3º, art. 12, Lei 8.443/1992;
9.2. com fundamento nos arts. 1º, inciso I; 16, inciso III, alíneas "b" e "c"; 19 e 23, inciso III, todos da Lei 8.443/1992, e nos arts. 1º, inciso I; 209, inciso I e III; 210 e 214, inciso III, do Regimento Interno TCU, julgar irregulares as contas do Centro de Formação do Educador Popular Maria da Conceição e de Maria Conceição Gomes dos Prazeres, e condená-los, solidariamente, ao pagamento das quantias a seguir especificadas, com a fixação do prazo de 15 (quinze) dias, a contar da notificação, para comprovar, perante o Tribunal (art. 214, inciso III, alínea "a", do Regimento Interno) , o recolhimento da dívida aos cofres do Fundo Nacional de Cultura, atualizada monetariamente e acrescida dos juros de mora, calculados a partir da data indicada até a data do efetivo recolhimento, na forma prevista na legislação em vigor:
	DATA 
	VALOR (R$) 

	26/1/2008
	1.440,00

	26/1/2008
	500,00

	9/1/2009
	500,00

	29/1/2009
	1.290,00

	3/2/2009
	500,00

	13/2/2009
	500,00

	18/2/2009
	1.290,00

	26/4/2007
	800,00

	31/5/2007
	800,00

	20/11/2010
	18.372,65

	23/10/2008
	30.000,00

	8/6/2009
	35.000,00

9.3. aplicar, individualmente, a Maria Conceição Gomes dos Prazeres e ao Centro de Formação do Educador Popular Maria da Conceição, a multa prevista no art. 57 da Lei 8.433/1992, no valor de R$ 22.000,00 (vinte e dois mil reais) , fixando-lhes o prazo de 15 (quinze) dias, a contar da notificação, para comprovarem, perante o Tribunal (art. 214, inciso III, alínea "a", do Regimento Interno) , o recolhimento das dívidas aos cofres do Tesouro Nacional, atualizadas monetariamente desde a data desta deliberação até a do efetivo recolhimento, se forem pagas após o vencimento, na forma da legislação em vigor;
9.4. autorizar, desde logo, nos termos dos arts. 26 e 28, inciso II, da Lei 8.443/1992:
9.4.1. o pagamento das dívidas em até 36 (trinta e seis) parcelas mensais e consecutivas, se solicitado pelos responsáveis e se o processo não tiver sido remetido para cobrança judicial, fixando-se o vencimento da primeira em 15 (quinze) dias, a contar do recebimento da notificação, e o das demais a cada 30 (trinta) dias, devendo incidir sobre cada uma delas os encargos legais devidos, na forma prevista na legislação em vigor, sem prejuízo ao vencimento antecipado do saldo devedor em caso de não comprovação do recolhimento de qualquer parcela, conforme prevê o art. 217, § 2º, do Regimento Interno deste Tribunal;
9.4.2. a cobrança judicial das dívidas, caso não atendidas as notificações;
9.5. dar ciência desta deliberação à Secretaria Especial de Cultura, aos responsáveis, e nos termos do art. 16, § 3º da Lei 8.443/1992, à Procuradoria da República no Estado de Pernambuco, para adoção das medidas cabíveis;
9.6. informar à Procuradoria da República no Estado de Pernambuco que, nos termos do parágrafo único do art. 62 da Resolução-TCU 259/2014, os procuradores e membros do Ministério Público credenciados nesta Corte podem acessar os presentes autos de forma eletrônica e automática, ressalvados apenas os casos de eventuais peças classificadas como sigilosas, as quais requerem solicitação formal.

Tomada de contas especial instaurada pela Secretaria Especial de Cultura, em desfavor do Centro de Formação do Educador Popular Maria da Conceição e de sua dirigente, a Sra. Ma-ria Conceição Gomes dos Prazeres, em razão da não comprovação da regular aplicação dos recursos repassados pela União por meio do Convênio 459/2005 (Siafi 555096), firmado en-tre o FUNDO NACIONAL DE CULTURA e o CENTRO DE FORMAÇÃO DO EDUCADOR POPULAR MARIA DA CONCEIÇÃO, e que tinha por objeto prestar apoio ao Projeto NEGRAS RAIZES

Segunda Câmara

Secretaria Especial da Cultura.

3. Interessados/Responsáveis:
3.1. Responsáveis: Centro de Formação do Educador Popular Maria da Conceição (12.860.466/0001-46); Maria Conceição Gomes dos Prazeres (XXX.308.204-XX).

13.1. Ministros presentes: Bruno Dantas (Presidente), Augusto Nardes, Aroldo Cedraz (Relator) e Raimundo Carreiro.
13.2. Ministro-Substituto presente: Marcos Bemquerer Costa.

AROLDO CEDRAZ

Adoto como Relatório e transcrevo a seguir a instrução de mérito de lavra de auditor da Secretaria de Controle Externo de Tomada de Contas Especial à peça 107, a qual contou com anuência do corpo diretivo da unidade (peças 108-109) e do representante do MPTCU (peça 110) :
"INTRODUÇÃO
1.	Cuidam os autos de tomada de contas especial instaurada pela Secretaria Especial de Cultura, em desfavor do Centro de Formação do Educador Popular Maria da Conceição e de sua dirigente, a Sra. Maria Conceição Gomes dos Prazeres, em razão da não comprovação da regular aplicação dos recursos repassados pela União por meio do Convênio 459/2005 (Siafi 555096) , firmado entre o FUNDO NACIONAL DE CULTURA e o CENTRO DE FORMAÇÃO DO EDUCADOR POPULAR MARIA DA CONCEIÇÃO, e que tinha por objeto prestar apoio ao Projeto "NEGRAS RAIZES" (peça 7) .
HISTÓRICO
2.	Em 3/10/2017, com fundamento na IN/TCU 71/2012, alterada pela IN/TCU 76/2016 e DN/TCU 155/2016, o dirigente da instituição Secretaria Especial de Cultura autorizou a instauração da tomada de contas especial (peça 76) . O processo foi registrado no sistema e-TCE com o número 3105/2019.
3.	O Convênio 459/2005 (Siafi 555096) foi firmado no valor de R$ 235.820,00, sendo R$ 180.000,00 à conta do concedente e R$ 55.820,00 referentes à contrapartida do convenente. Teve vigência de 31/12/2005 a 20/9/2010, com prazo para apresentação da prestação de contas em 19/11/2010. 
4.	Os repasses efetivos da União totalizaram R$ 145.000,00 (peças 10, 11, 14, 43 e 45) , e foram creditados em cinco parcelas, na conta bancária específica, nas datas a seguir indicadas (peça 24, p. 2) :
	Parcela
	Valor R$
	Data

	1ª 
	25.300,00
	25/9/2006

	1ª 
	24.700,00
	25/9/2006

	2ª 
	30.000,00
	9/2/2007

	3ª 
	30.000,00
	23/10/2008

	4ª
	35.000,00
	8/6/2009

5.	Em 26/6/2008, a convenente encaminhou ao MinC a prestação de contas relativa à primeira e à segunda parcelas dos recursos (peça 17 - 63) , acerca das quais o Parecer Técnico nº 075/2008 (peça 42) , de 3/10/2008, concluiu pela aprovação, em virtude do cumprimento do objeto proposto e atingimento do público destinatário.
6.	Em etapa ulterior, foi emitido o Parecer Técnico nº 17/2016, de 27/6/2016 (peça 65) , no qual se constatou que remanescia pendência quanto à documentação complementar, relativa à 3ª e à 4ª parcelas, para emissão de parecer conclusivo acerca da execução do convênio. A despeito disso, foi emitido o Parecer Financeiro nº 106/2017, de 3/10/2017 (peça 75) , concluindo pela reprovação da prestação de contas, no valor nominal de R$ 85.949,13, em razão de: i) "não detalhamento, nas notas fiscais/recibos fornecidos pelos contratados; ii) despesas com tarifas bancárias; iii) não comprovação da contrapartida; e iv) "não comprovação da execução do objeto das 3ª e 4ª parcelas".
7.		O fundamento para a instauração da Tomada de Contas Especial, conforme consignado na matriz de responsabilização originalmente elaborada pelo tomador de contas, foi a constatação da seguinte irregularidade: 
Não comprovação da execução física e/ou financeira do objeto do convênio; uma vez que não houve o detalhamento, nas notas fiscais/recibos fornecidos pelos contratados; foram utilizadas despesas com tarifas bancárias; não houve comprovação da contrapartida na execução do Convênio; e, não houve comprovação da execução do objeto das 3ª e 4ª parcelas. 
8.	Os responsáveis arrolados na fase interna foram devidamente comunicados e, diante da ausência de justificativas para elidir a irregularidade e da não devolução dos recursos, instaurou-se a tomada de contas especial.
9.	No Relatório de TCE nº 030/2019 (peça 86) , o tomador de contas concluiu que o prejuízo importaria no valor atualizado sem juros em 29/6/2020 de R$ 189.963,20, imputando a responsabilidade ao Centro de Formação do Educador Popular Maria da Conceição, e à Sra. Maria Conceição Gomes dos Prazeres, Presidente, na condição de dirigente (de 28/3/2005 a 20/9/2010) . 
10.	 O Relatório de Auditoria 3105/2019, da Controladoria-Geral da União (peça 88) , ratificou as conclusões do tomador de contas. Após serem emitidos o certificado de auditoria, o parecer do dirigente do órgão de controle interno e o pronunciamento ministerial (peças 89, 90 e 91) , o processo foi encaminhado ao TCU.
11. A instrução inicial (peça 94) alinhou-se ao Tomador de Contas quanto à responsabilização da Sra. Maria da Conceição Gomes dos Prazeres e do Centro de Formação do Educador Popular Maria da Conceição.
12.	 Diversamente, em relação ao débito, verificou-se a necessidade de proceder a alguns ajustes aos lançamentos efetuados na fase interna da TCE, com fundamento nas considerações a seguir reproduzidas:
20. Primeiramente, quanto à ausência de detalhamento dos serviços, nos recibos fornecidos pelos contratados (item 6) , verifica-se que, de acordo com o item 4.4 do Parecer Financeiro nº 106/2017 (peça 75, p. 3) , teriam sido apurados pagamentos realizados a prestadora de serviços Ilka Guedes dos Santos, no valor total de R$ 1.600,00, sem que nos recibos correspondentes constassem a discriminação dos serviços, em violação ao art. 30 da IN/STN 01/97.
21. Contudo, ao compulsar os autos, foi possível identificar outros RPAs (Recibos de Pagamentos a Autônomos) apenas com a discriminação genérica de "serviços prestados no Projeto Negras Raízes" (peça 63) , no período de novembro de 2008 a fevereiro de 2009. Esses recibos montam a R$ 6.020,00 (valores históricos) , totalizando um débito nominal de R$ 7.620,00, quando somados aos R$ 1.600,00 originalmente apurados na fase interna da TCE. 
22. O quadro abaixo especifica os beneficiários, valores, datas e localização dos referidos comprovantes:
	Beneficiário
	Valor (R$) 
	Data
	Peça 63/Página

	Evangelina S. Souza
	1.440,00
	26/11/2008
	15

	Alderito José de Souza
	500,00
	26/11/2008
	17

	Alderito José de Souza
	500,00
	9/1/2009
	27

	Adriana P. Farias
	1.290,00
	29/1/2009
	32

	Robson José Gonçalves
	500,00
	3/2/2009
	33

	Roberta G. Prazeres
	500,00
	13/2/2009
	34

	Adriana P. Farias
	1.290,00
	18/2/2009
	35

23. Observa-se que nas peças 29, 35 e 55 também constam recibos semelhantes, porém acompanhados de notas fiscais de serviços avulsas, da prefeitura da Cidade do Recife, devidamente numeradas e assinadas pelos mesmos emitentes que assinam os RPAs, que, em regra, se apresentam na página antecedente das aludidas peças processuais. Nessas notas constam as discriminações dos serviços prestados.
24. Tal prática (itens 20-22) impossibilita verificar a correta aplicação dos recursos públicos, rompendo o nexo causal entre o pagamento efetuado e as finalidades do ajuste.
25. Em decorrência desses novos achados, procedeu-se ao cotejo dos extratos bancários do período correspondente aos pagamentos inquinados (peças 41 e 54) , com as relações de pagamentos (peças 33 e 39) , constatando-se que as despesas irregulares foram suportadas com recursos da segunda e terceira do convênio, conforme a seguir indicado:
	Data do Pagamento
	Valor histórico (R$) 
	Parcela

	26/4/2007
	800,00 
	2ª 

	31/5/2007
	800,00 
	2ª 

	26/1/2008
	1.440,00 
	2ª

	26/1/2008
	500,00 
	2ª

	9/1/2009
	500,00 
	3ª

	29/1/2009
	1.290,00 
	3ª

	3/2/2009
	500,00 
	3ª

	13/2/2009
	500,00 
	3ª

	18/2/2009
	1.290,00 
	3ª 

	TOTAL
	7.620,00
	
26. Outro ponto a ser ressalvado refere-se à impugnação de despesas bancárias, supostamente indevidas, no âmbito do Convênio 459/2005.
27. A esse respeito, a jurisprudência do TCU é no sentido de que não cabe condenação em débito decorrente de despesas oriundas da simples utilização da conta corrente, desde que não seja consequência de comportamento inadequado por parte do titular da conta bancária. Portanto, não cabe condenação em débito dos convenentes pela simples utilização de serviços bancários necessários e inevitáveis para a manutenção da conta corrente específica e para a execução do objeto do convênio, conforme Acórdão 912/2014-TCU-Plenário, 6.197/2016-TCU-1ª Câmara, 4.661/2017-TCU-1ª Câmara, todos da relatoria do Ministro Benjamin Zymler, e Acórdão 7596/2017-TCU-Segunda Câmara, da relatoria do Ministro Augusto Nardes.
28. No caso concreto, as tarifas identificadas nos extratos bancários (tar. de manutenção de conta ativa; tar. de extrato solicitado na agência e   tar. de processamento de cheque) não evidenciam qualquer comportamento inadequado por parte do titular da conta bancária, abrigando-se, portanto, na orientação jurisprudencial acima mencionada.
29. Diante disso, entende-se que essa irregularidade deva ser afastada.
13.	 A partir do exame técnico empreendido, redefiniu-se a matriz de responsabilização, sendo proposta a citação dos responsáveis pelas irregularidades a seguir detalhadas:
14.	 Irregularidade 1: realização de pagamentos sem a devida comprovação, mediante recibos com discriminação genérica dos serviços prestados, relativamente à primeira e segunda parcela dos recursos oriundos do Convênio 459/2005.
14.1.1. Evidências da irregularidade: documentos técnicos presentes nas peças 42, 46, 65, 74, 75 e 76.
14.1.2. Normas infringidas: Art. 37, caput, c/c o art. 70, parágrafo único, da Constituição Federal de 1988; art. 93, do Decreto-lei 200, de 25 de fevereiro de 1967; art. 50, §3º, da Portaria Interministerial 127/2008, e Termo do Convênio; artigo 30 da IN/STN nº 01/1997; inciso VII, artigo 8º da IN/STN nº 01/1997; inciso XIII, artigo 7º da IN/STN nº 01/1997; alínea ¿a¿, inciso XII, artigo 7º da IN/STN nº 01/1997. 
14.2. Débitos relacionados aos responsáveis Maria Conceição Gomes dos Prazeres (CPF: XXX.308.204-XX) e Centro de Formação do Educador Popular Maria da Conceição (CNPJ: 12.860.466/0001-46) :
	Data de ocorrência
	Valor histórico (R$) 
	Identificador da parcela

	26/1/2008
	1.440,00
	D7

	26/1/2008
	500,00
	D8

	9/1/2009
	500,00
	D9

	29/1/2009
	1.290,00
	D10

	3/2/2009
	500,00
	D11

	13/2/2009
	500,00
	D12

	18/2/2009
	1.290,00
	D13

	26/4/2007
	800,00
	D19

	31/5/2007
	800,00
	D20

14.2.1. Cofre credor: Fundo Nacional de Cultura.
14.2.2. Responsável: Maria Conceição Gomes dos Prazeres (CPF: XXX.308.204-XX) .
14.2.2.1.	Conduta: nas parcelas D7 a D13 - realizar pagamentos sem a devida comprovação, mediante recibos com a descrição genérica dos serviços prestados, relativamente à primeira e da segunda parcela dos recursos oriundos do Convênio 459/2005.
14.2.2.2.	Conduta: nas parcelas D19 a D20 - realizar pagamentos sem a devida comprovação, mediante recibos com a descrição genérica dos serviços prestados, relativamente à primeira e à segunda parcela dos recursos oriundos do Convênio 459/2005.
14.2.2.3.	Nexo de causalidade: A realização de pagamentos mediante recibos com a descrição genérica dos serviços prestados impede a comprovação da regular aplicação dos recursos oriundos da primeira e da segunda parcelas do Convênio 459/2005, resultando na presunção de dano ao erário.
14.2.2.4.	Culpabilidade: não há excludentes de ilicitude, de culpabilidade e de punibilidade; é razoável supor que a responsável tinha consciência da ilicitude de sua conduta; era exigível conduta diversa da praticada, qual seja, comprovar por meio de documentos a efetiva execução física e financeira de todos os itens previstos no plano de trabalho. 
14.2.3. Responsável: Centro de Formação do Educador Popular Maria da Conceição (CNPJ: 12.860.466/0001-46) .
14.2.3.1.	Conduta: nas parcelas D7 a D13 - realizar, por intermédio de sua dirigente, pagamentos sem a devida comprovação, mediante recibos com a descrição genérica dos serviços prestados, relativamente à primeira e segunda parcela dos recursos oriundos do Convênio 459/2005.
14.2.3.2.	Conduta: nas parcelas D19 a D20 - realizar, por intermédio de sua dirigente, pagamentos sem a devida comprovação, mediante recibos com a descrição genérica dos serviços prestados, relativamente à primeira e segunda parcela dos recursos oriundos do Convênio 459/2005.
14.2.3.3.	Nexo de causalidade: A apresentação de documento inidôneo a título de comprovação de despesa, no âmbito do instrumento em questão, impede a demonstração do nexo causal entre os recursos repassados e a referida despesa e, consequentemente, resulta em presunção de prejuízo ao erário.
14.2.3.4.	Culpabilidade: não há excludentes de ilicitude, de culpabilidade e de punibilidade; é razoável supor que o administrador responsável pela pessoa jurídica tinha consciência da ilicitude de sua conduta; era exigível conduta diversa da praticada, qual seja, comprovar por meio de documentos a efetiva execução física e financeira de todos os itens previstos no plano de trabalho. 
	14.2.3.5. Encaminhamento: citação.
15.	 Irregularidade 2: não comprovar a aplicação dos recursos da contrapartida no objeto do Convênio 459/2005.
15.1.1. Evidências da irregularidade: documentos técnicos presentes nas peças 7, 46, 65 e 75.
15.1.2. Normas infringidas: Art. 70, parágrafo único, da Constituição Federal de 1988; art. 93, do Decreto-lei 200, de 25 de fevereiro de 1967; art. 57, parágrafo único, da Portaria Interministerial 127/2008, Cláusula Terceira, II, "a", do Termo do Convênio 459/2005.
15.2. Débito relacionado aos responsáveis Maria Conceição Gomes dos Prazeres (CPF: XXX.308.204-XX) e Centro de Formação do Educador Popular Maria da Conceição (CNPJ: 12.860.466/0001-46) :
	Data de ocorrência
	Valor histórico (R$) 

	20/11/2010
	18.372,65

15.2.1. Cofre credor: Fundo Nacional de Cultura.
15.2.2. Responsável: Maria Conceição Gomes dos Prazeres (CPF: XXX.308.204-XX) .
15.2.2.1. Conduta: não comprovar a aplicação dos recursos da contrapartida no objeto do Convênio 459/2005.
15.2.2.2. Nexo de causalidade: A não comprovação da aplicação dos recursos da contrapartida resulta na utilização indevida dos recursos federais transferidos para substituir as despesas que deveriam ser custeadas com os recursos do convenente, resultando em presunção de prejuízo ao erário.
15.2.2.3. Culpabilidade: não há excludentes de ilicitude, de culpabilidade e de punibilidade; é razoável supor que a responsável tinha consciência da ilicitude de sua conduta; era exigível conduta diversa da praticada, qual seja, aplicar os recursos da contrapartida na forma pactuada no instrumento. 
15.2.3. Responsável: Centro de Formação do Educador Popular Maria da Conceição (CNPJ: 12.860.466/0001-46) .
15.2.3.1. Conduta: não comprovar, por intermédio de sua dirigente, a aplicação dos recursos da contrapartida no objeto do Convênio 459/2005.
15.2.3.2.	Nexo de causalidade: A não comprovação da aplicação dos recursos da contrapartida resulta na utilização indevida dos recursos federais transferidos para substituir as despesas que deveriam ser custeadas com os recursos do convenente, resultando em presunção de prejuízo ao erário.
15.2.3.3.	Culpabilidade: Não há excludentes de ilicitude, de culpabilidade e de punibilidade; é razoável supor que o administrador responsável pela pessoa jurídica tinha consciência da ilicitude de sua conduta; era exigível conduta diversa da praticada, qual seja, aplicar os recursos da contrapartida na forma pactuada no instrumento. 
16.	Encaminhamento: citação.
16.1. Irregularidade 3: não apresentação da documentação complementar solicitada pelo MinC para comprovar a execução física do objeto, relativamente à terceira e à quarta parcelas dos recursos do Convênio 459/2005.
16.1.1. Evidências da irregularidade: documentos técnicos presentes nas peças 64, 65, 66, 67, 68, 69, 70, 71, 72, 73, 74 e 75.
16.1.2. Normas infringidas: Art. 37, caput, c/c o art. 70, parágrafo único, da Constituição Federal de 1988; art. 93, do Decreto-lei 200, de 25 de fevereiro de 1967; art. 50, §3º, da Portaria Interministerial 127/2008, e Termo do Convênio. 459/2005. 
16.2. Débitos relacionados aos responsáveis Maria Conceição Gomes dos Prazeres (CPF: XXX.308.204-XX) e Centro de Formação do Educador Popular Maria da Conceição (CNPJ: 12.860.466/0001-46) :
	Data de ocorrência
	Valor histórico (R$) 

	23/10/2008
	30.000,00

	8/6/2009
	35.000,00

16.2.1. Cofre credor: Fundo Nacional de Cultura.
16.2.2. Responsável: Maria Conceição Gomes dos Prazeres (CPF: XXX.308.204-XX) .
16.2.2.1. Conduta: não apresentar a documentação complementar solicitada pelo MinC para comprovar a execução física do objeto, relativamente à terceira e à quarta parcelas dos recursos do Convênio 459/2005.
16.2.2.2.	Nexo de causalidade: A não apresentação da documentação complementar solicitada pelo MinC impede a comprovação da execução física da terceira e da quarta parcela dos recursos do Convênio 459/2005, resultando em presunção de dano ao erário.
16.2.2.3.	Culpabilidade: não há excludentes de ilicitude, de culpabilidade e de punibilidade; é razoável supor que a responsável tinha consciência da ilicitude de sua conduta; era exigível conduta diversa da praticada, qual seja, comprovar por meio de documentos a efetiva execução física e financeira de todos os itens previstos no plano de trabalho. 
16.2.3. Responsável: Centro de Formação do Educador Popular Maria da Conceição (CNPJ: 12.860.466/0001-46) .
16.2.3.1.	Conduta: não apresentar, por intermédio de sua dirigente, a documentação complementar solicitada pelo MinC para comprovar a execução física do objeto, relativamente à terceira e à quarta parcelas dos recursos do Convênio 459/2005.
16.2.3.2.	Nexo de causalidade: A não apresentação da documentação complementar solicitada pelo MinC impede a comprovação da execução física da terceira e da quarta parcela dos recursos do Convênio 459/2005, resultando em presunção de dano ao erário.
16.2.3.3.	Culpabilidade: não há excludentes de ilicitude, de culpabilidade e de punibilidade; é razoável supor que o administrador responsável pela pessoa jurídica tinha consciência da ilicitude de sua conduta; era exigível conduta diversa da praticada, qual seja, comprovar por meio de documentos a efetiva execução física e financeira de todos os itens previstos no plano de trabalho. 
17.	Encaminhamento: citação.
18.	Em cumprimento ao pronunciamento da unidade (peça 96) , foram efetuadas citações dos responsáveis, nos moldes adiante:
a)	 Centro de Formação do Educador Popular Maria da Conceição - promovida a citação do responsável, conforme delineado adiante:
	Comunicação: Ofício 35232/2020 - Seproc (peça 101) 
Data da Expedição: 16/7/2020
Data da Ciência: 20/7/2020 (peça 103) 
Nome Recebedor: Ana Lúcia
Observação: Ofício enviado para o endereço do responsável, conforme pesquisa na base de dados do sistema da Receita Federal, custodiada pelo TCU.
Fim do prazo para a defesa: 4/8/2020
	
b)	 Maria Conceição Gomes dos Prazeres - promovida a citação da responsável, conforme delineado adiante:
	Comunicação: Ofício 35227/2020 - Seproc (peça 99) 
Data da Expedição: 16/7/2020
Data da Ciência: 20/7/2020 (peça 102) 
Nome Recebedor: Paulo Henrique
Observação: Ofício enviado para o endereço do responsável, conforme pesquisa na base de dados do sistema do TSE, custodiada pelo TCU.
Fim do prazo para a defesa: 4/8/2020
	
	Comunicação: Ofício 35228/2020 - Seproc (peça 100) 
Data da Expedição: 16/7/2020
Data da Ciência: 20/7/2020 (peça 104) 
Nome Recebedor: Ana Lúcia
Observação: Ofício enviado para o endereço do responsável, conforme pesquisa na base de dados do sistema da Receita Federal, custodiada pelo TCU.
Fim do prazo para a defesa: 4/8/2020
	
19.	 Conforme Despacho de Conclusão das Comunicações Processuais (peça 106) , as providências inerentes às comunicações processuais foram concluídas. 
20.	 Transcorrido o prazo regimental, o Centro de Formação do Educador Popular Maria da Conceição permaneceu silente, devendo ser considerado revel, nos termos do art. 12, § 3º, da Lei 8.443/1992.
21.	 Por sua vez, a Sra. Maria Conceição Gomes dos Prazeres apresentou alegações de defesa que serão analisadas adiante.
ANÁLISE DOS PRESSUPOSTOS DE PROCEDIBILIDADE DA IN/TCU 71/2012
Avaliação de Viabilidade do Exercício do Contraditório e Ampla Defesa
22.	 Verifica-se que não houve o transcurso de mais de dez anos desde o fato gerador sem que tenha havido a notificação dos responsáveis pela autoridade administrativa federal competente (art. 6º, inciso II, c/c art. 19 da IN/TCU 71/2012, modificada pela IN/TCU 76/2016) , uma vez que o fato gerador da irregularidade sancionada ocorreu em 20/11/2010, e os responsáveis foram notificados sobre as irregularidades pela autoridade administrativa competente conforme abaixo:
22.1. Centro de Formação do Educador Popular Maria da Conceição, por meio do Edital nº 1, de 31/1/2018, publicado no DOU de 7/2/2018 (peça 77, p. 2) .
22.2. Maria Conceição Gomes dos Prazeres, por meio do Edital nº 1, de 31/1/2018, publicado no DOU de 7/2/2018 (peça 78, p. 2) .
Valor de Constituição da TCE 	
23.	 Verifica-se, ainda, que o valor atualizado do débito apurado (sem juros) , em 1/1/2017, é de R$ 147.491,07, portanto superior ao limite mínimo de R$ 100.000,00, na forma estabelecida conforme os arts. 6º, inciso I, e 19 da IN/TCU 71/2012, modificada pela IN/TCU 76/2016. 
OUTROS PROCESSOS/DÉBITOS NOS SISTEMAS DO TCU COM OS MESMOS RESPONSÁVEIS
24.	 Informa-se que foi encontrado processo no Tribunal com os mesmos responsáveis:
	Responsável
	Processos

	Centro de Formação do Educador Popular Maria da Conceição
	Processo 021.226/2018-0 [TCE, aberto, "Tomada de Contas Especial instaurado pelo Ministério da Justiça em razão da impugnação total de despesas do Convênio nº 10/2004, celebrado entre a então Secretaria Especial de Políticas de Promoção da Igualdade Racial  SEPPIR/PR e o Centro de Formação do Educador Popular Maria da Conceição CFEPMC"]

	Maria Conceição Gomes dos Prazeres
	Processo 034.884/2015-7 [TCE, encerrado, "TCE instaurada por meio do Processo 01420.006765/2015-60, em função de dano apurado no âmbito do Convênio 43/2006, firmado entre o Ministério da Cultura e o Centro de Formação do Educador Popular Maria da Conceição, que tem por objeto a realização do Projeto Recife Quilomba"]

25.	 A tomada de contas especial está, assim, devidamente constituída e em condição de ser instruída.
EXAME TÉCNICO
Da validade das notificações:
26.	 Preliminarmente, cumpre tecer breves considerações sobre a forma como são realizadas as comunicações processuais no TCU. A esse respeito, destacam-se o art. 179, do Regimento Interno do TCU (Resolução 155, de 4/12/2002) e o art. 4º, inciso III, § 1º, da Resolução TCU 170, de 30 de junho de 2004, in verbis:
Art. 179. A citação, a audiência ou a notificação, bem como a comunicação de diligência, farse-ão:
I - mediante ciência da parte, efetivada por servidor designado, por meio eletrônico, fac-símile, telegrama ou qualquer outra forma, desde que fique confirmada inequivocamente a entrega da comunicação ao destinatário;
II - mediante carta registrada, com aviso de recebimento que comprove a entrega no endereço do destinatário;
III - por edital publicado no Diário Oficial da União, quando o seu destinatário não for localizado
 (...) 
Art. 3º As comunicações serão dirigidas ao responsável, ou ao interessado, ou ao dirigente de órgão ou entidade, ou ao representante legal ou ao procurador constituído nos autos, com poderes expressos no mandato para esse fim, por meio de:
I - correio eletrônico, fac-símile ou telegrama;
II - servidor designado;
III - carta registrada, com aviso de recebimento;
IV - edital publicado no Diário Oficial da União, quando o seu destinatário não for localizado, nas hipóteses em que seja necessário o exercício de defesa.
Art. 4º. Consideram-se entregues as comunicações:
I - efetivadas conforme disposto nos incisos I e II do artigo anterior, mediante confirmação da ciência do destinatário;
II - realizadas na forma prevista no inciso III do artigo anterior, com o retorno do aviso de recebimento, entregue comprovadamente no endereço do destinatário;
III - na data de publicação do edital no Diário Oficial da União, quando realizadas na forma prevista no inciso IV do artigo anterior.
§ 1º O endereço do destinatário deverá ser previamente confirmado mediante consulta aos sistemas disponíveis ao Tribunal ou a outros meios de informação, a qual deverá ser juntada ao respectivo processo.
 (...) 
27. Bem se vê, portanto, que a validade da citação via postal não depende de que o aviso de recebimento seja assinado pelo próprio destinatário da comunicação, o que dispensa, no caso em tela, a entrega do AR em "mãos próprias". A exigência da norma é no sentido de o Tribunal verificar se a correspondência foi entregue no endereço correto, residindo aqui a necessidade de certeza inequívoca. 
28. Não é outra a orientação da jurisprudência do TCU, conforme se verifica dos julgados a seguir transcritos:
São válidas as comunicações processuais entregues, mediante carta registrada, no endereço correto do responsável, não havendo necessidade de que o recebimento seja feito por ele próprio (Acórdão 3648/2013-TCU-Segunda Câmara, Relator Min. José Jorge) ;
É prescindível a entrega pessoal das comunicações pelo TCU, razão pela qual não há necessidade de que o aviso de recebimento seja assinado pelo próprio destinatário. Entregandose a correspondência no endereço correto do destinatário, presume-se o recebimento da citação. (Acórdão 1019/2008-TCU-Plenário, Relator Min. Benjamin Zymler) ;
As comunicações do TCU, inclusive as citações, deverão ser realizadas mediante Aviso de Recebimento - AR, via Empresa Brasileira de Correios e Telégrafos, bastando para sua validade que se demonstre que a correspondência foi entregue no endereço correto. (Acórdão 1526/2007-TCU-Plenário, Relator Min. Aroldo Cedraz) .
29. A validade do critério de comunicação processual do TCU foi referendada pelo Supremo Tribunal Federal, nos termos do julgamento do MS-AgR 25.816/DF, por meio do qual se afirmou a desnecessidade da ciência pessoal do interessado, entendendo-se suficiente a comprovação da entrega do "AR" no endereço do destinatário:
Ementa: agravo regimental. Mandado de segurança. Desnecessidade de intimação pessoal das decisões do tribunal de contas da união. art. 179 do regimento interno do TCU. Intimação do ato impugnado por carta registrada, iniciado o prazo do art. 18 da lei nº 1.533/51 da data constante do aviso de recebimento. Decadência reconhecida. Agravo improvido.
O envio de carta registrada com aviso de recebimento está expressamente enumerado entre os meios de comunicação de que dispõe o Tribunal de Contas da União para proceder às suas intimações.
O inciso II do art. 179 do Regimento Interno do TCU é claro ao exigir apenas a comprovação da entrega no endereço do destinatário, bastando o aviso de recebimento simples. 
Da revelia do Centro de Formação do Educador Popular Maria da Conceição
30. No caso vertente, a citação do Centro de Formação do Educador Popular Maria da Conceição se deu em endereço proveniente de pesquisas de endereços realizadas pelo TCU na base de dados da Receita Federal, custodiada pelo Tribunal. A entrega do ofício citatório nesse endereço ficou comprovada conforme detalhamento a seguir:
30.1. Centro de Formação do Educador Popular Maria da Conceição, ofício 35232/2020 - Seproc (peça 101) , recebido em 20/7/2020, no endereço constante no sistema da Receita Federal, conforme atesta o AR à peça 103.
31. Nos processos do TCU, a revelia não leva à presunção de que sejam verdadeiras todas as imputações levantadas contra os responsáveis, diferentemente do que ocorre no processo civil, em que a revelia do réu opera a presunção da verdade dos fatos narrados pelo autor (Acórdão 1009/2018-TCU-Plenário, Relator Min. Bruno Dantas; 2369/2013 - TCU - Plenário, Relator Min. Benjamin Zymler e 2449/2013 - TCU - Plenário, Relator Min. Benjamin Zymler) . Dessa forma, a avaliação da responsabilidade do agente não pode prescindir da prova existente no processo ou para ele carreada. 
32. Ao não apresentar sua defesa, o Centro de Formação do Educador Popular Maria da Conceição deixou de produzir prova da regular aplicação dos recursos sob sua responsabilidade, em afronta às normas que impõem aos gestores públicos a obrigação legal de, sempre que demandados pelos órgãos de controle, apresentar os documentos que demonstrem a correta utilização das verbas públicas, a exemplo do contido no art. 93 do Decreto-Lei 200/1967: "Quem quer que utilize dinheiros públicos terá de justificar seu bom e regular emprego na conformidade das leis, regulamentos e normas emanadas das autoridades administrativas competentes." 
33. Mesmo as alegações de defesa não sendo apresentadas, considerando o princípio da verdade real que rege esta Corte, procurou-se buscar, em manifestações dos responsáveis na fase interna desta Tomada de Contas Especial, se havia algum argumento que pudesse ser aproveitado a seu favor. 
34. No entanto, os responsáveis não se manifestaram na fase interna, não havendo, assim, nenhum argumento que possa vir a ser analisado e posteriormente servir para afastar as irregularidades apontadas.
35. Em se tratando de processo em que a parte revel não se manifestou acerca das irregularidades imputadas, não há elementos para que se possa efetivamente aferir e reconhecer a ocorrência de boa-fé em sua conduta, podendo este Tribunal, desde logo, proferir o julgamento de mérito pela irregularidade das contas, conforme os termos dos §§ 2º e 6º do art. 202 do Regimento Interno do TCU. (Acórdão 2064/2011-TCU-Primeira Câmara (relator Min. Ubiratan Aguiar) , 6.182/2011-TCU-1ª Câmara (relator Min. Weber de Oliveira) , 4.072/2010-TCU-1ª Câmara (Relator Min. Valmir Campelo) , 1.189/2009-TCU-1ª Câmara (Relator Min. Marcos Bemquerer) , 731/2008-TCU-Plenário (Relator Min. Aroldo Cedraz) .
36. Dessa forma, o Centro de Formação do Educador Popular Maria da Conceição deve ser considerado revel, nos termos do art. 12, § 3º, da Lei 8.443/1992, devendo as contas ser julgadas irregulares, com a condenação ao pagamento do débito apurado e aplicação da multa prevista no art. 57 da Lei 8.443/1992.
37. Alegações de defesa da Sra. Maria da Conceição Gomes dos Prazeres (peça 105) 
37.1. A Sra. Maria da Conceição Gomes dos Prazeres deu início à sua defesa informando que a prestação de contas do Convênio 495/2005 fora apresentada tempestivamente e, na oportunidade, foram juntados todos os documentos referentes ao procedimento. Acrescentou que, em razão do longo período ocorrido desde a prestação de contas, não mais detinha nenhum documento relativa ao convênio.
37.2. Alegou que os documentos apresentados a título de prestação de contas "não foram objeto de discussão e questionamento, no momento oportuno, sobretudo a suposta irregularidade, na prestação de contas da 3ª e 4ª parcela". Em vista disso, arguiu a impossibilidade em se impor "penalização de qualquer natureza" à defendente, uma vez que agiu com boa fé e dentro dos preceitos legais.
	37.3. Ao adentrar no cerne de suas alegações, a defendente aduziu que:
 (...) desde a verificação das supostas irregularidades na prestação de contas da 3ª e 4ª parcela, até à primeira citação, em 2018, bem como no que pertine à citação atual, nos autos desta Tomada de Contas, operou-se a inércia do Tribunal de Contas da União - TCU por mais de 05 (cinco) anos, que só instaurou o processo em referência em 2017, conforme aduz o item 02, do relatório integrante do processo supra: (Reproduz o item 2 da instrução inicial e desta instrução) 
37.4. Na sequência, ao destacar que o prazo para prestação de contas do convênio em tela teria expirado em 19/11/2010, a defendente alegou que a instauração do processo de tomada de contas especial pelo TCU exorbitou o prazo legal, em razão da "decadência administrativa", o que, no seu entender, "fragiliza sobremaneira o suposto direito de cobrança de qualquer valor utilizado pelo Centro de Formação do Educador Popular Maria da Conceição, sem a devida comprovação", devido à "intempestividade no manejo da presente Tomada de Contas".
37.5. A esse respeito, a defendente aduziu que a instauração do processo de tomada de contas observa o prazo de 5 (cinco) anos da decadência administrativa, após o que o Tribunal ficaria impedido de adotar essa medida. Em arremate, colacionou ementa de julgado do Supremo Tribunal Federal (MS 32.201/DF) , no sentido de que se aplica ao Direito Administrativo o prazo prescricional de 5 (cinco) anos.
37.6. Por fim, a defendente postula o acolhimento de suas alegações, para que seja afastada qualquer obrigação de recolhimento de valores "supostamente devidos", em face da prescrição e decadência administrativas, operadas no caso. Outrossim, pede a extinção do processo, com o reconhecimento de sua inocência, com o arquivamento dos autos.
Análise
38.	 Como se vê, a responsável optou pela linha de defesa processual, deixando de enfrentar as irregularidades que lhe foram imputadas, em solidariedade com o Centro de Formação do Educador Popular Maria da Conceição, e que resultaram os débitos apurados nos autos. 
39.	 Nesse sentido, suscitou a ocorrência de prescrição e decadência administrativa, alegando que os documentos apresentados na prestação de contas, da 3ª (1/3/2012) e 4ª (18/6/2011) parcelas, "não foram objeto de discussão no momento oportuno", e que, por "inércia" do TCU, teriam transcorridos mais de 5 (cinco) anos para a instauração da tomada de contas especial, em 3/10/2017.  
40. Equivocou-se a defendente ao afirmar que foi o TCU quem instaurou a TCE. O excerto transcrito no item 4 da peça de defesa é claro ao afirmar que "Em 3/10/2017, com fundamento na IN/TCU 71/2012, alterada pela IN/TCU 76/2016 e DN/TCU 155/2016, o dirigente da instituição Secretaria Especial de Cultura autorizou a instauração da tomada de contas especial (peça 76) ".
41. Por sua vez, a referida IN/TCU 71/2012, com as alterações de IN/TCU 76/2016, definiu o prazo de 10 (dez) anos como limite para a instauração da tomada de contas especial, em seu art. 6º, inciso II, a seguir reproduzido:
Art. 6º Salvo determinação em contrário do Tribunal de Contas da União, fica dispensada a instauração da tomada de contas especial, nas seguintes hipóteses:
 (...) 
II - houver transcorrido prazo superior a dez anos entre a data provável de ocorrência do dano e a primeira notificação dos responsáveis pela autoridade administrativa competente; (Grifa-se) 
42.	 No caso em exame, não houve o transcurso de mais de dez anos entre o fato gerador, ocorrido em 20/11/2010, e a notificação dos responsáveis, efetivada por meio do Edital nº 1, de 31/1/2018, publicado no DOU de 7/2/2018 (peças 77 e 78) . Essa questão, inclusive, já foi analisada no tópico Avaliação de Viabilidade do Exercício do Contraditório e Ampla Defesa, desta instrução (item 22) .
43.	 Portanto, não se verifica qualquer extemporaneidade na atuação do órgão concedente, e tampouco do TCU, na instauração e tramitação destas contas especiais, não se aplicando ao caso o prazo decadencial de 5 (cinco) anos, previsto no art. 54 da Lei 9.784/1999, tal como postulado pela responsável. 
44.	 A esse respeito, convém esclarecer que o TCU entende que a decadência administrativa, prevista no art. 54 da Lei 9.784/1999, não incide nos processos em que o Tribunal exerce a sua competência constitucional de controle externo (e.g. Acórdãos 911/2009; 1614/2010 e 1742/2010, todos 1ª Câmara) .
45.	 Outrossim, a defendente suscitou a ocorrência da "prescrição administrativa" no presente caso. A referência é, nitidamente, no sentido de perda do direito à instauração do processo de tomada de contas especial, por parte do órgão concedente e do próprio TCU, o que, por sua essência, confunde-se com o conceito de decadência administrativa acima tratado. Não obstante, passa-se à análise da matéria sob o enfoque da prescrição no TCU. 
46.	 A questão da prescrição da pretensão punitiva do TCU não comporta dúvidas, no âmbito do Tribunal, desde 8/6/2016, quando a matéria foi pacificada em incidente de uniformização de jurisprudência, por meio do Acórdão 1441/2016-TCU-Plenário, assim enunciado (Jurisprudência Selecionada) :
O ato que ordenar a citação, a audiência ou oitiva da parte interrompe a prescrição da pretensão punitiva do TCU, nos termos do art. 202, inciso I, da Lei 10.406/2002 (Código Civil) . A prescrição recomeça a contar da data do ato que motivou a interrupção, nos termos do art. 202, parágrafo único, parte inicial, do Código Civil.
47.	 Contudo, desde antes do Acórdão 1441/2016-TCU-Plenário, o TCU já se pautava pelo entendimento de que a prescrição quinquenal, da Lei 9.873/1999, não se aplicava aos processos de tomada de contas especial, por possuir como fundamento o exercício regular do Poder de Polícia, diferentemente das atividades de controle externo previstas na Constituição Federal, que encerram, entre outros, os atos de gestão (Acórdãos 49/2008) . Nessa mesma linha, a Jurisprudência Selecionada do TCU apresenta os seguintes enunciados:
As prerrogativas judicantes atribuídas ao TCU não têm como fundamento o exercício do poder de polícia, mas sim o exercício de atividade de controle externo, de previsão constitucional, à qual não se aplica o prazo prescricional previsto na Lei 9.873/1999. (Acórdão 1241/2010-TCU-Plenário) 
As regras de prescrição da Lei 9.873/1999 não se aplicam ao exercício do poder punitivo por parte do TCU, por não ser norma regente da atividade de controle externo. (Acórdão 5865/2013-TCU-Primeira Câmara) 
A regra de prescrição para o exercício do poder punitivo pelo TCU é matéria sujeita à reserva legal, para a qual ainda não há lei específica. Diante da lacuna na Lei 8.443/1992, aplica-se aos processos de controle externo o prazo geral previsto no Código Civil, não o da Lei 9.873/1999, porquanto a atividade judicante do Tribunal não tem como fundamento o exercício do poder de polícia. (Acórdão 1683/2013-TCU-Plenário) 
Ante a inexistência de normativo específico acerca da prescrição da pretensão punitiva do TCU, aplicam-se aos processos de controle externo as regras gerais do Código Civil, e não as da Lei 9.873/1999 e do Decreto 20.910/1932. No caso de atos irregulares praticados à luz do Código Civil de 1916, aplica-se a regra intertemporal do art. 2.028 do Código Civil de 2002. (Acórdão 828/2013-TCU-Plenário) 
48. Nessa linha, no caso em exame, não se verificou a prescrição da pretensão punitiva, uma vez que a irregularidade sancionada ocorreu em 20/11/2010, e o ato de ordenação da citação foi exarado em 8/7/2020.
49.	 Sob a perspectiva da prescrição da pretensão ressarcitória, reafirma-se que o entendimento pacificado no âmbito do TCU é no sentido de que as ações de ressarcimento movidas pelo Estado contra os agentes causadores de danos ao Erário são imprescritíveis, nos termos do art. 37, § 5º, da Constituição Federal, da Súmula TCU 282 e de farta jurisprudência do Tribunal.
50.	 Contudo, não se desconhece que o Plenário do Supremo Tribunal Federal, em sessão virtual realizada no dia 17/4/2020, apreciou o Recurso Extraordinário 636.886, vindo a decidir, com repercussão geral, por 7 votos favoráveis e 3 com ressalva, fixar a tese de que "É prescritível a pretensão de ressarcimento ao Erário fundada em decisão do Tribunal de Contas". 
51.	 Em virtude da questão ainda se encontrar em fase de análise interna pelo TCU, com vistas à apresentação de recurso ao STF, vem sendo dispensado à matéria a orientação jurisprudencial então predominante, tal como se deu no Acórdão 6350/2020-TCU-Segunda Câmara, e também no Acórdão 5236/2020-TCU-Primeira Câmara, no qual o Relator, Ministro Benjamin Zymler, assim se manifestou:
Enfatizo que estou aplicando a jurisprudência atual desta Corte de Contas sobre a matéria, consolidada na Súmula 282, para a prescrição do débito apurado e, no que tange à eventual aplicação de sanções, no incidente de uniformização de jurisprudência apreciado pelo Acórdão 1441/2016-TCU-Plenário, que adotou o prazo geral de prescrição indicado no art. 205 do Código Civil. Não desconheço que recentemente o Supremo Tribunal Federal, no âmbito do RE 636886/AL, fixou o seguinte enunciado para o Tema 899: "É prescritível a pretensão de ressarcimento ao erário fundada em decisão de Tribunal de Contas". Não obstante essa respeitável decisão, ainda pairam diversas dúvidas sobre a matéria, pois é possível a conclusão de que a deliberação não tratou da prescrição do processo de controle externo levado a cabo perante o Tribunal de Contas da União, mas sim da prescrição intercorrente ocorrida durante a fase de execução do acórdão condenatório do Tribunal. (Grifos do original) 
52.	 Assim, em razão de não prosperarem os argumentos aduzidos em suas alegações, manifesta-se pela rejeição da defesa apresentada pela Sra. Maria da Conceição Gomes dos Prazeres.
53.	 Ademais, considerando que a defendente não se manifestou objetivamente quanto às irregularidades a ela imputadas, não há elementos que permitam atestar a sua boa-fé, para fins da análise prevista no § 2º do art. 202, do Regimento Interno/TCU. 
CONCLUSÃO
54. Em face da revelia do Centro de Formação do Educador Popular Maria da Conceição, da impossibilidade de acolhimento das alegações de defesa apresentadas pela Sra. Maria da Conceição Gomes dos Prazeres, e também por inexistirem nos autos elementos que permitam concluir pela ocorrência de boa-fé ou de outros excludentes de culpabilidade dos responsáveis solidários, propõe-se que as respectivas contas sejam julgadas irregulares e que os responsáveis sejam condenados ao pagamento do débito apurado nos autos, bem como lhes sejam aplicadas multas individuais, com fundamento no art. 57 da Lei 8.443/1992.
PROPOSTA DE ENCAMINHAMENTO
55.	 Diante do exposto, submetem-se os autos à consideração superior, propondo ao Tribunal:
a) considerar revel o Centro de Formação do Educador Popular Maria da Conceição (CNPJ: 12.860.466/0001-46) , com fundamento no § 3º, art. 12, Lei 8.443/1992;
b) rejeitar as alegações de defesa da Sra. Maria Conceição Gomes dos Prazeres (CPF: XXX.308.204-XX) ;
c) 	julgar irregulares, nos termos dos arts. 1º, inciso I, 16, inciso III, alíneas b e c, da Lei 8.443/1992, c/c os arts. 19 e 23, inciso III, da mesma Lei, as contas dos responsáveis Centro de Formação do Educador Popular Maria da Conceição (CNPJ: 12.860.466/0001-46) e Maria Conceição Gomes dos Prazeres (CPF: XXX.308.204-XX) , condenando-os solidariamente ao pagamento das importâncias a seguir especificadas, atualizadas monetariamente e acrescidas dos juros de mora, calculadas a partir das datas discriminadas até a data da efetiva quitação do débito, fixando-lhes o prazo de quinze dias, para que comprovem, perante o Tribunal, o recolhimento das referidas quantias aos cofres do Fundo Nacional de Cultura, nos termos do art. 23, inciso III, alínea "a", da citada lei, c/c o art. 214, inciso III, alínea "a", do Regimento Interno do TCU.  
Débitos relacionados ao responsável Centro de Formação do Educador Popular Maria da Conceição (CNPJ: 12.860.466/0001-46) em solidariedade com Maria Conceição Gomes dos Prazeres (CPF: XXX.308.204-XX) :
	Data de ocorrência
	Valor histórico (R$) 

	26/1/2008
	1.440,00

	26/1/2008
	500,00

	9/1/2009
	500,00

	29/1/2009
	1.290,00

	3/2/2009
	500,00

	13/2/2009
	500,00

	18/2/2009
	1.290,00

	26/4/2007
	800,00

	31/5/2007
	800,00

	20/11/2010
	18.372,65

	23/10/2008
	30.000,00

	8/6/2009
	35.000,00

Valor atualizado do débito (com juros) em 24/9/2020: R$ 228.385,06.
d) aplicar individualmente aos responsáveis Centro de Formação do Educador Popular Maria da Conceição (CNPJ: 12.860.466/0001-46) e Maria Conceição Gomes dos Prazeres (CPF: XXX.308.204-XX) , a multa prevista no art. 57 da Lei 8.443/1992 c/c o art. 267 do Regimento Interno do TCU, fixando-lhes o prazo de quinze dias, a contar da notificação, para que comprovem, perante o Tribunal (art. 214, III, alínea "a", do Regimento Interno do TCU) , o recolhimento da dívida aos cofres do Tesouro Nacional, atualizada monetariamente desde a data do acórdão que vier a ser proferido por este Tribunal até a data do efetivo recolhimento, se paga após o vencimento, na forma da legislação em vigor;
e) autorizar, desde logo, a cobrança judicial das dívidas, caso não atendidas as notificações, na forma do disposto no art. 28, inciso II, da Lei 8.443/1992;
f) autorizar também, desde logo, se requerido, com fundamento no art. 26, da Lei 8.443, de 1992, c/c o art. 217, §§ 1º e 2º do Regimento Interno do TCU, o parcelamento da (s) dívida (s) em até 36 parcelas, incidindo, sobre cada parcela, corrigida monetariamente, os correspondentes acréscimos legais, fixando-lhe o prazo de quinze dias, a contar do recebimento da notificação, para comprovar, perante o Tribunal, o recolhimento da primeira parcela, e de trinta dias, a contar da parcela anterior, para comprovar os recolhimentos das demais parcelas, devendo incidir, sobre cada valor mensal, atualizado monetariamente, os juros de mora devidos, no caso do débito, na forma prevista na legislação em vigor, alertando os responsáveis de que a falta de comprovação do recolhimento de qualquer parcela importará o vencimento antecipado do saldo devedor, nos termos do § 2º do art. 217 do Regimento Interno deste Tribunal;
g) enviar cópia do Acórdão a ser prolatado à Procuradoria da República no Estado de Pernambuco, nos termos do § 3º do art. 16 da Lei 8.443/1992, c/c o § 7º do art. 209 do Regimento Interno do TCU, para adoção das medidas cabíveis; e
h) enviar cópia do Acórdão que vier a ser proferido ao Secretaria Especial da Cultura e aos responsáveis, para ciência;
i) informar à Procuradoria da República no Estado de Pernambuco, ao Secretaria Especial da Cultura e aos responsáveis que a presente deliberação, acompanhada do Relatório e do Voto que a fundamenta, está disponível para a consulta no endereço www.tcu.gov.br/acordaos, além de esclarecer que, caso requerido, o TCU poderá fornecer sem custos as correspondentes cópias, de forma impressa; e
j) informar à Procuradoria da República no Estado de Pernambuco que, nos termos do parágrafo único do art. 62 da Resolução TCU 259/2014, os procuradores e membros do Ministério Público credenciados nesta Corte podem acessar os presentes autos de forma eletrônica e automática, ressalvados apenas os casos de eventuais peças classificadas como sigilosas, as quais requerem solicitação formal."
	É o Relatório.

não há.

Procurador Júlio Marcelo de Oliveira.

TOMADA DE CONTAS ESPECIAL. CONVÊNIO. FALTA DE COMPROVAÇÃO DA REGULAR APLICAÇÃO DOS RECURSOS. CITAÇÃO. REVELIA DE UM RESPONSÁVEL. REJEIÇÃO DAS ALEGAÇÕES DE DEFESA DE OUTRO RESPONSÁVEL. CONTAS IRREGULARES. DÉBITO. MULTA. CIÊNCIA.

TOMADA DE CONTAS ESPECIAL (TCE)

Secretaria de Controle Externo de Tomada de Contas Especial (SecexTCE).

Conforme Relatório precedente, esta Tomada de Contas Especial (TCE) foi instaurada pela Secretaria Especial de Cultura em desfavor do Centro de Formação do Educador Popular Maria da Conceição e de sua dirigente, Maria Conceição Gomes dos Prazeres, em razão da não comprovação da regular aplicação dos recursos repassados pela União por meio do Convênio 459/2005 (Siafi 555096) , firmado entre o Fundo Nacional de Cultura e o supramencionado centro de formação, e que tinha por objeto prestar apoio ao Projeto "Negras Raízes".
2.	Houve manifestações uníssonas do relatório de auditoria (peça 88) , do certificado de auditoria (peça 89) , do parecer do dirigente do órgão de controle interno (peça 90) , bem como do Ministro responsável (peça 91) , todas pela irregularidade das presentes contas.
3.	O dano quantificado nestes autos inicialmente somava R$ 85.949,13, relativo às seguintes irregularidades: ausência de detalhamento nas notas fiscais/recibos fornecidos pelos contratados; despesas com tarifas bancárias; ausência de comprovação da contrapartida na execução do Convênio e da execução do objeto das 3ª e 4ª parcelas.
4.	Em relação ao dano, foram feitos ajustes em relação ao débito apurado na fase interna. Foram acrescidas despesas relacionadas à existência de outros Recibos de Pagamentos a Autônomos (RPAs) contendo apenas a discriminação genérica de "serviços prestados no Projeto Negras Raízes" (peça 63) , no período de novembro de 2008 a fevereiro de 2009.
5.	Também foram excluídos os débitos relacionados com despesas de tarifas bancárias, já que não cabe condenação em débito decorrente de despesas oriundas da simples utilização da conta corrente, desde que não seja consequência de comportamento inadequado por parte do titular da conta bancária e tenham sido realizadas pela simples utilização de serviços bancários necessários e inevitáveis para a manutenção da conta corrente específica e para a execução do objeto do convênio (Acórdão 912/2014-TCU-Plenário, 6.197/2016-TCU-1ª Câmara, 4.661/2017-TCU-1ª Câmara, relatados pelo Ministro Benjamin Zymler, e Acórdão 7596/2017-TCU-Segunda Câmara, de relatoria do Ministro Augusto Nardes) . Ao fim, o débito resultou em um montante de R$ 90.992,65, em valores históricos.
6.	Após a regular citação dos responsáveis, apenas Maria Conceição Gomes dos Prazeres apresentou alegações de defesa, de modo que o Centro de Formação do Educador Popular Maria da Conceição deve ser considerado revel, dando-se prosseguimento ao processo, de acordo com o art. 12, § 3º, da Lei 8.443/1992. 
7.	Feita essa breve síntese da matéria em tela, passo ao seu exame, o que faço com base na análise empreendida pela Secretaria de Controle Externo de Tomada de Contas Especial (SecexTCE) , a qual foi acompanhada pelo MPTCU, e cujas conclusões adoto como minhas próprias razões de decidir.
6.	Nos processos do TCU, a revelia não leva à presunção de que sejam verdadeiras todas as imputações levantadas contra os responsáveis, razão por que se procurou buscar, em manifestações dos responsáveis na fase interna desta TCE, se havia algum argumento que pudesse ser aproveitado a seu favor, o que não foi possível, dado que os responsáveis não se manifestaram naquela fase.
7.	Em se tratando de processo em que a parte revel não se manifestou acerca das irregularidades imputadas, não há elementos para que se possa efetivamente aferir e reconhecer a ocorrência de boa-fé em sua conduta, podendo este Tribunal, desde logo, proferir o julgamento de mérito pela irregularidade das contas do Centro de Formação do Educador Popular Maria da Conceição, com a condenação ao pagamento do débito apurado e aplicação da multa prevista no art. 57 da Lei 8.443/1992.
8.	A respeito da alegada ocorrência de prescrição e decadência administrativa, cabe salientar que, no caso em exame, não houve o transcurso de mais de dez anos entre o fato gerador, ocorrido em 20/11/2010, e a notificação dos responsáveis, não havendo qualquer extemporaneidade na atuação do órgão concedente, e tampouco do TCU, na instauração e tramitação destas contas especiais.
9.	Ademais, a decadência administrativa prevista no art. 54 da Lei 9.784/1999 não incide nos processos em que o Tribunal exerce a sua competência constitucional de controle externo (e.g. Acórdãos 911/2009, 1.614/2010 e 1.742/2010, todos 1ª Câmara, sendo o primeiro relatado pelo Ministro Marcos Vilaça e os demais pelo Ministro José Múcio Monteiro) .
10.	Verifico também que, no presente caso, não ocorreu a prescrição da pretensão punitiva do TCU, uma vez que a irregularidade se materializou em 20/11/2010 e o ato que determinou a citação é datado de 8/7/2020, não tendo sido ultrapassado o prazo decenal a que alude o paradigmático Acórdão 1441/2016-TCU-Plenário (rel. min. Benjamin Zymler) .
11.	Sob a perspectiva da prescrição da pretensão ressarcitória, reafirma-se, até o presente momento, o entendimento pacificado no âmbito do TCU, no sentido de que as ações de ressarcimento movidas pelo Estado contra os agentes causadores de danos ao Erário são imprescritíveis, nos termos do art. 37, § 5º, da Constituição Federal, da Súmula TCU 282 e de farta jurisprudência do Tribunal, vez que ainda pairam dúvidas sobre o recente julgamento do Supremo Tribunal Federal, no âmbito do RE 636886/AL, tal como expressou o Ministro Benjamin Zymler no voto condutor do Acórdão 5236/2020-TCU-Primeira Câmara (grifos do original) :
"143. Enfatizo que estou aplicando a jurisprudência atual desta Corte de Contas sobre a matéria, consolidada na Súmula 282, para a prescrição do débito apurado e, no que tange à eventual aplicação de sanções, no incidente de uniformização de jurisprudência apreciado pelo Acórdão 1441/2016-TCU-Plenário, que adotou o prazo geral de prescrição indicado no art. 205 do Código Civil. Não desconheço que recentemente o Supremo Tribunal Federal, no âmbito do RE 636886/AL, fixou o seguinte enunciado para o Tema 899: 'É prescritível a pretensão de ressarcimento ao erário fundada em decisão de Tribunal de Contas'. Não obstante essa respeitável decisão, ainda pairam diversas dúvidas sobre a matéria, pois é possível a conclusão de que a deliberação não tratou da prescrição do processo de controle externo levado a cabo perante o Tribunal de Contas da União, mas sim da prescrição intercorrente ocorrida durante a fase de execução do acórdão condenatório do Tribunal." (Grifos do original) 
12.	Rejeitadas as alegações supramencionadas e não tendo Maria da Conceição Gomes dos Prazeres se manifestado objetivamente quanto às irregularidades a ela imputadas, não há elementos que permitam atestar a sua boa-fé, para fins da análise prevista no § 2º do art. 202, do Regimento Interno do TCU (RITCU) .
13. 	Assim, diante da falta de comprovação da boa e regular aplicação da totalidade dos recursos captados, impugnados nesta TCE desde sua fase interna, resta configurada patente ofensa aos princípios basilares da administração pública, já que, ao final, os responsáveis deixaram de prestar satisfação à sociedade sobre o efetivo emprego dos recursos postos sob sua responsabilidade, dando ensejo, inclusive, à presunção legal de dano ao Erário.
14.	Convém frisar que prestar contas, com a devida e correta comprovação da boa e regular aplicação de verbas públicas, é dever de todos aqueles a quem sejam confiados recursos federais. É o que se depreende do art. 70, parágrafo único, da Constituição de 1988, do art. 93 do Decreto-Lei 200, de 25/2/1967, e do art. 145 do Decreto 93.872, de 23/12/1986. Em respaldo a essa afirmação, cito os Acórdão 2439/2010-TCU-Plenário (Relator Ministro Augusto Sherman) , 5.929/2011-TCU-1ª Câmara (Relator Ministro Ubiratan Aguiar) e 1.544/2008-TCU-2ª Câmara (de minha relatoria) .
15.	Plenamente adequada, destarte, a proposta de encaminhamento formulada nos pareceres precedentes, pois, diante da inexistência de elementos que comprovem a regular comprovação das despesas com os recursos captados e havendo nos autos elementos de convicção suficientes para a delimitação de responsabilidades, e considerando, ainda, a ausência de boa-fé por parte dos envolvidos, resta julgar, desde já, irregulares as suas contas e condená-los ao pagamento do débito apurado e da multa prevista no art. 57 da Lei Orgânica deste Tribunal, a qual arbitro em R$ 22.000,00 (vinte e dois mil reais) .
Ante o exposto, VOTO para que seja adotada a minuta de acórdão que ora trago ao exame deste Colegiado.
TCU, Sala das Sessões, em 15 de junho de 2021.
AROLDO CEDRAZ
Relator